ACORDAO-COMPLETO-2574103

ACÓRDÃO 1426/2023 ATA 3/2023 - SEGUNDA CÂMARA

VISTOS, relatados e discutidos este processo em que se analisa ato de pensão civil deferido pela Fundação Universidade Federal do Mato Grosso.  
ACORDAM os Ministros do Tribunal de Contas da União, reunidos em Sessão da 2ª Câmara, ante as razões expostas pelo Relator, e com fulcro nos incisos III e IX do art. 71 da Constituição Federal e nos arts. 1º, inciso V, e 39, inciso II, da Lei n. 8.443/1992, c/c o art. 259, inciso II, do Regimento Interno/TCU em:
9.1. considerar ilegal a concessão de pensão civil em benefício das Sras. Eroisa de Mello Schaustz e Camilly de Mello Schaustz, negando registro ao correspondente ato;
9.2. dispensar o ressarcimento das quantias indevidamente recebidas de boa-fé pelas interessadas, consoante o disposto no Enunciado 106 da Súmula da Jurisprudência do TCU;
9.3. determinar à Fundação Universidade Federal de Mato Grosso, no prazo de 15 (quinze) dias a contar da ciência deste Acórdão, que:
9.3.1. abstenha-se de realizar pagamentos decorrentes do ato ora impugnado, sujeitando-se a autoridade administrativa omissa à responsabilidade solidária, nos termos do art. 262, caput, do Regimento Interno/TCU; 
9.3.2. dê ciência do inteiro teor desta Deliberação às interessadas, alertando-as de que o efeito suspensivo proveniente da interposição de possíveis recursos perante o TCU não as exime da devolução dos valores percebidos indevidamente após a notificação, caso os recursos não sejam providos, encaminhando, no prazo de 30 (trinta) dias, comprovante da referida ciência a este Tribunal; e
9.3.3. emita novo ato de concessão de pensão civil em favor da Sra. Camilly de Mello Schaustz, escoimado da irregularidade apontada nestes autos, promova o seu cadastramento no sistema e-Pessoal e o encaminhe a este Tribunal, nos termos da IN/TCU 78/2018.

Concessão de pensão civil deferida pela Fundação Universidade Federal do Mato Grosso.

Segunda Câmara

Fundação Universidade Federal de Mato Grosso.

3. Interessadas: Camilly de Mello Schaustz (XXX.026.351-XX) e Eroisa de Mello Schaustz (XXX.168.361-XX).

13.1. Ministros presentes: Vital do Rêgo (Presidente), Augusto Nardes e Antonio Anastasia.
13.2. Ministro-Substituto convocado: Marcos Bemquerer Costa (Relator).

MARCOS BEMQUERER

Adoto como Relatório, com os pertinentes ajustes de forma, a instrução da Unidade de Auditoria Especializada em Pessoal - AudPessoal, por meio da qual a concessão de pensão civil objeto destes autos foi analisada e cujo encaminhamento contou com a anuência do escalão dirigente daquela unidade instrutiva e do Parquet especializado, representado pelo Procurador Rodrigo Medeiros de Lima (peças 9/11) : 
"INTRODUÇÃO
1. Trata-se do ato inicial de concessão da pensão civil instituída por José Vaz Curvo Net, servidor da Fundação Universidade Federal de Mato Grosso.
2. O ato foi submetido, para fim de registro, à apreciação do Tribunal de Contas da União (TCU) , de acordo com o art. 71, inciso III, da Constituição Federal. O cadastramento e a disponibilização ao TCU ocorreram por intermédio do Sistema de Apreciação e Registro de Atos de Admissão e Concessões, na forma dos arts. 2º, caput e incisos I a VI, e 4º, caput, da Instrução Normativa - TCU 78/2018.
3. Ao benefício pensional habilitaram-se Camilly de Mello Schaustz, na condição de filha menor de 21 anos de idade, e Eroisa de Mello Schaustz, na condição de companheira do ex-servidor.
HISTÓRICO
4. O ato de concessão em exame, cuja data de vigência é 8/4/2021, foi disponibilizado ao TCU em 30/8/2021.
5. Cumpre mencionar que consta apensado ao presente processo o TC Processo 005.438/2022-5, que trata de Denúncia referente suposta elaboração de escritura falsa para fins de percepção de pensão na condição de companheira do ex-servidor.
EXAME TÉCNICO
6. O ex-servidor José Vaz Curvo Net, aposentado voluntariamente em 10/12/1997, com proventos integrais, faleceu em 8/4/2021, instituindo pensão em favor das beneficiárias Camilly de Mello Schaustz, habilitada na condição de filha menor de 21 anos de idade, e Eroisa de Mello Schaustz, habilitada na condição de companheira do ex-servidor. Os contracheques atualizados do instituidor e das beneficiárias constam das peças 3 a 5.
7. O ato de concessão de aposentadoria do servidor no cargo de Professor do Magistério Superior junto à Fundação Universidade Federal do Mato Grosso (UFMT) não consta da base do Sisac e e-Pessoal. Constatou-se em consulta ao Sisac que o servidor acumulava o cargo de Professor com o cargo de Médico junto à Superintendência Estadual do INSS - Cuiabá/MT - INSS/MPS. O ato de aposentadoria do servidor junto à Superintendência Estadual do INSS - Cuiabá/MT - INSS/MPS foi apreciado pela legalidade nos autos do TC Processo 010.245/2006-6.
8. No que se refere à beneficiária Eroisa de Mello Schaustz, que se habilitou ao benefício pensional na condição de companheira do ex-servidor, consta anexado ao presente feito o TC Processo 005.438/2022-5, que trata de Denúncia referente suposta irregularidade na concessão da pensão civil em favor da citada beneficiária. O exame das peças da denúncia evidencia, em resumo, que:
8.1. O ex-servidor José Vaz Curvo Net tem uma filha em comum com a beneficiária Eroisa de Mello Schaustz. Essa filha em comum, Camilly de Mello Schaustz, nascida em 20/11/2002, é beneficiária da pensão na condição de filha menor de 21 anos de idade.
8.2. Consta da peça 9 do apenso que o instituidor da pensão se casou com Ana Angelina Vaz Curvo em 8/12/1965, tendo a cônjuge varoa falecido em 20/3/2019.
8.3. O denunciante afirma na peça inicial da denúncia que a beneficiária Eroisa de Mello Schaustz fez declaração falsa de que conviveu maritalmente em união estável, morando sob o mesmo teto, como se casada fosse desde 15 de março de 2019, com o de cujus, Dr. José Vaz Curvo Net (peça 1 do apenso) .
8.4. A peça 3 do apenso traz manifestação da Advocacia-Geral da União (AGU) , através da Procuradoria Federal junto à FUFMT, datada de 16/1/2020, asseverando que: 
'19. Há no processo os seguintes documentos trazidos como prova da união estável: declaração da síndica do Edifício Amsterdam, localizado em Cuiabá, de que a requerente e o ex-servidor residiam maritalmente naquele residencial desde 1998; Declaração de Imposto sobre a Renda - Pessoa Física - ano-calendário 2018, em nome do ex-servidor, onde consta a requerente como dependente; proposta de contratação Brasilprev Estilo VGBL, tendo a requerente como beneficiária, o qual, todavia, não aparece declarado no DIRPF; comprovantes de endereço da requerente e IPTU em nome do ex-servidor, na mesma localidade.
20. Pois bem. Embora haja comprovação de que a requerente residia no Edifício Amsterdam até 2018 e que o imóvel, de fato, pertencia ao ex-servidor desde 1998 (DIRPF) , tanto o endereço indicado na DIRPF (Avenida Tancredo Neves, 93, Cuiabá-MT) , quanto o endereço declarado na Certidão de Óbito (Rua Professor Silvio Leite, nº 64 - Quarteirão Brasileiro - Petrópolis-RJ) como sendo do falecido, divergem. A divergência nos endereços enfraquece a declaração da síndica do Edifício, tornando a prova de pouca valia. 
21. Ademais, apenas a prova da coabitação não seria suficiente para comprovar a união estável. A única prova idônea trazida refere-se a própria DIRPF ano-calendário 2018, [na qual] a requerente é designada como dependente, sendo, porém, insuficiente para demonstração da convivência. Não há outros documentos que permitam aferir a efetiva ocorrência da união estável entre a requerente e o ex-servidor. 
22. Pelo exposto, opino pela insuficiência de documentação comprovatória da união estável nos presentes autos.  (sem grifo no original) '
8.5. Nova manifestação do AGU, através da Procuradoria Federal junto à FUFMT, datada de 8/6/2021, reitera o entendimento de que não foram atendidos os requisitos mínimos para comprovação da união estável, conforme reproduzido abaixo (peça 4 do apenso) : 
'22. Aliás, nada impede que de fato tenha ocorrido união estável em determinado período de tempo, porém esta tenha se desfeito posteriormente. Neste caso, perde a requerente a condição de dependente para fins de pensão por morte. 
23. Diante do exposto nos tópicos acima, depreende-se que, quanto ao arcabouço probatório apresentado pela requerente, nada comprova que este e o ex-servidor efetivamente viviam uma relação conjugal. 
24. Destarte, diante das provas acostadas, resta clarividente a fragilidade dos documentos anexados pela requerente, de modo que não houve o atendimento dos requisitos mínimos para comprovação da união estável, não sendo comprovada a qualidade de 'companheiro/dependente' do servidor falecido.'
8.6. Em 24/6/2021 (peça 7 do apenso) , a AGU se manifestou de modo divergente dos pareceres anteriores, emitindo parecer no sentido de que houve o atendimento dos requisitos mínimos para a comprovação da união estável.
8.7. Consta ainda da peça inicial da denúncia que a beneficiária Eroisa de Mello Schaustz ajuizou ação de Reconhecimento de União Estável post mortem, Processo número 1029252-13.2021.8.11.002, em tramitação perante o Juízo da 1ª Vara Especializada de Família e Sucessões da Comarca de Várzea Grande-MT. 
9. Após a realização de diligência (peça 19 do apenso) , esta Secretaria de Fiscalização elaborou instrução processual (peça 37 do apenso) , sem exame de mérito da denúncia, propondo o apensamento aos presentes autos. Em despacho exarado em 27/9/2022 (peça 40 do apenso) , o Ministro Relator determinou o apensamento da denúncia ao presente processo de exame do ato de concessão de pensão civil.
10. Os documentos constantes destes autos e da denúncia em apenso não são aptos para amparar a concessão de pensão civil em favor da beneficiária Eroisa de Mello Schaustz. Com efeito, a jurisprudência desta Corte de Contas firmou-se no sentido da necessidade de existência de robusta e inequívoca prova da existência de união estável entre o instituidor e a beneficiária quando do óbito do instituidor. Assim, além da existência de filha em comum nascida 19 anos antes do óbito do instituidor, a alegação de união estável deve estar alicerçada em farto conjunto probatório que evidencie que o instituidor e a beneficiária mantinham união estável na data do óbito do ex-servidor. Não consta destes autos, ou do apenso, prova inconteste da existência de união estável quando do óbito do instituidor, a exemplo de: i) declaração de imposto de renda do ano de 2020, em que a interessada figurasse como dependente do servidor; ii) comprovante de conta conjunta; iii) apólice de seguro em que ela constasse como beneficiária; iv) declaração de união estável firmada pelo próprio servidor (e não unilateralmente pela beneficiária após o óbito do servidor) ; v) cópia dos assentamentos funcionais do servidor em que a interessada estivesse incluída na condição de beneficiária.
11. Cabe ainda mencionar a existência de pareceres divergentes acerca da regularidade da concessão, emitidos no âmbito da AGU por meio da Procuradoria Federal junto à FUFMT. Ademais, tramita perante o Juízo da 1ª Vara Especializada de Família e Sucessões da Comarca de Várzea Grande-MT, em segredo de justiça, o processo de número 1029252-13.2021.8.11.002, referente ação de reconhecimento de união estável, conforme documento juntado à peça 6 destes autos.
12. Desse modo, inexistindo no presente feito prova inequívoca da existência de união estável mantida entre a beneficiária Eroisa de Mello Schaustz e o ex-servidor José Vaz Curvo Net quando do óbito deste, e estando demonstrado nos autos que o reconhecimento de união estável é objeto de ação judicial que tramita em segredo de justiça e está ainda pendente de julgamento, propõe-se considerar ilegal o ato de concessão de pensão civil em comento, negando-lhe registro.
CONCLUSÃO
13. Em vista do acima expendido, propõe-se considerar ilegal, para fim de registro, o ato inicial de concessão de pensão civil constante deste processo, haja vista que não há nos autos prova inequívoca de que a beneficiária da pensão vivia em união estável com o ex-servidor quando do óbito deste.
PROPOSTA DE ENCAMINHAMENTO
14. Ante o exposto, e de conformidade com o preceituado nos artigos 71, III, da Constituição Federal de 1988; 1º, V, e 39, II, da Lei 8.443/1992; 1º, VIII, 259, II, 260, § 1º, e 262, § 2º, do Regimento Interno/TCU, propõe-se:
14.1. considerar ilegal, para fim de registro, o ato inicial de concessão da pensão civil instituída pelo ex-servidor José Vaz Curvo Net em favor de Eroisa de Mello Schaustz, haja vista que não há nos autos prova inequívoca de que a beneficiária da pensão vivia em união estável com o ex-servidor quando do óbito deste;
14.1.1. dispensar o ressarcimento das quantias indevidamente recebidas, presumida a boa-fé, consoante o disposto no Enunciado 106 da Súmula de Jurisprudência do TCU;
14.1.2. determinar à Fundação Universidade Federal de Mato Grosso que, nos termos do art. 262, caput, do Regimento Interno/TCU, e art. 4º, inciso I, da Resolução TCU 315/2020:
a) abstenha-se de realizar pagamentos decorrentes do ato de concessão considerado ilegal, no prazo de 15 (quinze) dias, contado a partir da ciência dessa deliberação, sujeitando-se a autoridade administrativa omissa à responsabilidade solidária;
b) emita novo ato de concessão da pensão civil instituída pelo ex-servidor José Vaz Curvo Net, livre da irregularidade apontada, devendo constar como beneficiária apenas Camilly de Mello Schaustz, submetendo-o a nova apreciação por este Tribunal, na forma do artigo 260, caput, também do Regimento Interno/TCU;
c) comunique à beneficiária Eroisa de Mello Schaustz acerca do teor deste Acórdão, alertando-a de que o efeito suspensivo proveniente da interposição de eventuais recursos junto ao TCU não a eximirá da devolução dos valores percebidos indevidamente após sua notificação, caso os recursos não sejam providos; e
d) encaminhe ao Tribunal o comprovante de que as interessadas tomaram ciência do inteiro teor desta deliberação."
É o Relatório.

não há.

Procurador Rodrigo Medeiros de Lima.

PESSOAL. PENSÃO CIVIL. AUSÊNCIA DE DEMONSTRAÇÃO DA UNIÃO ESTÁVEL. ILEGALIDADE DA CONCESSÃO. NEGATIVA DE REGISTRO. DETERMINAÇÕES. CIÊNCIA.

PENSÃO CIVIL (PCIV)

Unidade de Auditoria Especializada em Pessoal - AudPessoal.

Em apreciação ato de pensão civil deferida pela Fundação Universidade Federal de Mato Grosso em benefício das Sras. Camilly de Mello Schaustz e Eroisa de Mello Schaustz, respectivamente, filha menor de 21 anos e companheira do instituidor, Sr. José Vaz Curvo Net. 
2.	A Unidade de Auditoria Especializada em Pessoal - AudPessoal pugnou pela ilegalidade da presente concessão em função de não haver nos autos prova inequívoca da condição de companheira do instituidor (união estável) . O MP/TCU concordou com a análise da unidade técnica.
3.	O encaminhamento sugerido ao Tribunal para os autos tem aderência à jurisprudência desta Casa de Contas, porquanto a existência da união estável entre a companheira e o instituidor da pensão na data do óbito não está comprovada no processo. 
4.	Às peças 3 e 4 do TC-Processo 005.438/2022-5 (Denúncia, em apenso) constam manifestações da Procuradoria Federal da Advocacia-Geral da União junto à Universidade Federal do Mato Grosso no sentido da inexistência de documentação apta a demonstrar a efetiva condição de união estável entre o de cujus e a Sra. Eroisa de Mello Schaustz, conforme transcrito nos itens 8.4 e 8.5 da instrução constante do Relatório precedente.
5.	Este Tribunal já se pronunciou reiteradamente na linha de que, não havendo sentença judicial que reconheça expressamente a condição de união estável, esta deve ser evidenciada mediante conjunto probatório robusto, consoante esclarece trecho do voto condutor do Acórdão 6211/2020-TCU-Segunda Câmara (relatora Ministra Ana Arraes) :
"7. (...) no caso em tela, não houve prova inequívoca a respeito da existência de união estável entre o instituidor e beneficiária companheira. A comprovação da união estável, se inexistente sentença judicial que a reconheça, pode se dar por meio de robusta documentação, em respeito ao princípio da verdade material." (grifei) 
6.	Nestes autos, os documentos apresentados pela Sra. Eroisa de Mello Schaustz para tentar comprovar a união estável com o Sr. José Vaz Curvo Net foram: i) declaração firmada por síndica de edifício, localizado em Cuiabá/MT, dando conta de que a requerente e o ex-servidor residiam maritalmente naquele local desde 1998; ii) Declaração de Imposto de Renda da Pessoa Física - DIRPF, do ano-calendário de 2018, em nome do ex-servidor, na qual a beneficiária consta como sua dependente; iii) proposta de contratação Brasilprev Estilo VGBL, tendo a requerente como beneficiária, que, todavia, não aparece declarada na DIRPF; e iv) comprovantes de endereço da requerente e IPTU em nome do ex-servidor, na mesma localidade.
7.	Sem descurar do fato de que declarações possuem baixo valor probante - eis que, nos termos da pacifica jurisprudência deste Tribunal, provam que é verdadeira a declaração em si, mas não necessariamente os fatos nela narrados - (Acórdãos do Plenário 1.441/2011, relator Ministro Walton Alencar Rodrigues; e 2.455/2013, relator Ministro José Jorge; bem como 2.834/2015 - Segunda Câmara, relator Ministro Augusto Nardes) -, é de se notar, consoante descrito no parecer da AGU de 16/1/2020 (transcrição no item 8.4 do Relatório precedente) , que havia divergências no endereço declarado pelo instituidor em sua DIRPF, o que constou em sua certidão de óbito, e aquele apontado pela beneficiária. 
8.	É dizer, ainda que fosse o caso de levar em conta a referida declaração, hipótese que se aventa somente para argumentar, as incongruências acima descritas não permitiriam asseverar a sua veracidade.
9.	O fato de a beneficiária constar como dependente do instituidor da pensão na DIRPF de 2018, per se, é insuficiente para comprovar a união estável. Senão vejamos.
10.	Como bem apontado pela AudPessoal, dado que o instituidor faleceu em 8/4/2021 (peça 7, p. 1) , e que não há nos autos cópia da DIRPF de 2020, bem como documento firmado pelo ex-servidor, devidamente reconhecido em cartório, dando conta de sua união estável com a Sra. Eroisa de Mello Schaustz, não há como amparar que somente a declaração do ano calendário de 2018 seja suficiente para tal comprovação, eis que a condição de beneficiária poderia ser de caráter temporário. 
11.	Tampouco socorre à pensionista propostas de plano de previdência do de cujus em que ela figuraria como beneficiária, porquanto se tratou de ato em que manifestada, apenas, a intenção da produção do referido pecúlio. Ademais, como apontado pela AGU, o referido plano de previdência, se é que foi levado a termo, não constou da DIRPF do falecido.
12.	De igual modo, comprovantes de residência da beneficiária e cópia do IPTU do ex-servidor na mesma localidade são incapazes de comprovar a união estável que desse suporte à pensão civil em exame.
13.	Por fim, registre-se que a Sra. Eroisa de Mello Schaustz ajuizou ação judicial na qual visa a ter o reconhecimento, post mortem, de sua união estável com o Sr. José Vaz Curvo Net (processo 1029252-13.2021.8.11.002) . 
14.	Tendo em vista que aquele feito tramita em segredo de justiça e que ainda não há provimento favorável à interessada, bem como que os elementos acostados a estes autos são insuficientes para demonstrar a condição de beneficiária da Sra. Eroisa de Mello Schaustz, cumpre considerar ilegal a presente concessão, e negar registro ao ato da peça 7.
15.	Deve-se, em adição, ordenar à entidade concedente que faça cessar os pagamentos do ato ora impugnado, aplicando-se a orientação fixada no Verbete 106 da Súmula de Jurisprudência do TCU às parcelas indevidamente recebidas pelas interessadas, bem assim que emita novo ato de concessão de pensão civil a favor da Sra. Camilly de Mello Schaustz, escoimado da irregularidade apontada nestes autos, promova o seu cadastramento no sistema no sistema e-Pessoal e o encaminhe a este Tribunal, nos termos da IN/TCU 78/2018.  
16.	Cabível, ainda, determinar à Fundação Universidade Federal de Mato Grosso que comunique as beneficiárias do ato sobre a deliberação do Tribunal, alertando-as de que o efeito suspensivo proveniente da interposição de eventuais recursos não as exime da devolução dos valores percebidos indevidamente após a notificação, caso esses não sejam providos. Após, deve ser remetido ao Tribunal documento comprobatório de que a pensionista foi cientificada do julgamento desta Corte.
17.	Por fim, ressalto que o ato em questão deu entrada nesta Corte de Contas em 30/8/2021, não se aplicando a sistemática definida pelo Plenário, mediante o Acórdão 122/2021 (Relator Ministro Walton Alencar Rodrigues) , na linha de observar o Recurso Extraordinário 636.553, em que foi fixado prazo de cinco anos para que o TCU registre os atos de concessão inicial de aposentadoria, reforma ou pensão, após o qual serão considerados "tacitamente registrados", podendo posteriormente o ato que contenha alguma ilegalidade ser submetido ao procedimento de revisão de ofício, com base no art. 54 da Lei 9.784/1999 c/c o art. 260, § 2º, do Regimento Interno/TCU. 
	Ante o exposto, voto por que seja adotada a deliberação que ora submeto a este Colegiado.
TCU, Sala das Sessões, em 28 de fevereiro de 2023.
MARCOS BEMQUERER COSTA
Relator